臺灣高等法院臺中分院民事判決　　　九十一年度再易字第二三號
　　　再　審原告　甲○○○
　　　再　審被告　乙○○
右當事人間請求拆屋還地事件，再審原告對於中華民國九十一年三月十九日本院九十
年度上易字第二八九號確定判決提起再審，本院判決如左：
    主    文
再審之訴駁回。
再審訴訟費用由再審原告負擔。
    事    實
甲、再審原告方面：
一、聲明：求為判決：(一)鈞院九十年度上易字第二八九號及台灣苗栗地方法院八十九
    年度訴字第二九九號確定判決廢棄。(二)再審被告前項第一審之訴駁回。（三）再
    審及前程序第一、二審訴訟費用由再審被告負擔。
二、陳述：
    （一）按依民事訴訟法第四百六十六條不得上訴於第三審法院之事件，除前條規
          定外，其經第二審確定之判決，如就足影響於判決之重要証物漏未斟酌者
          ，亦得提起再審之訴。民事訴訟法第四百九十七條定有明文。本件再審原
          告上訴於鈞院九十年度上易字第二八九號案件，除部分援用苗栗地方法院
          八十九年度訴字第二九九號案件之主張，並另主張前述地上權登記，係依
          據台灣省政府三十八年十一月三日府綱地甲字第０一九八一號代電各縣市
          政府之「台灣省各縣市辦理單獨聲請地上權設定登記應行注意事項」之規
          定；並舉卷附三十八年單獨辦理地上權登記之地上權証明書、土地登記簿
          謄本、建物登記保証書、建物附表等文件為証。
　　（二）依前述「台灣省各縣市辦理單獨聲請地上權設定登記應行注意事項」之規
　　　　　定，再審原告必本於與土地所有人既有之基地租賃契約，才單獨聲請登記
　　　　　地上權，租賃權與地上權係競合存在，雖該地上權存續期間已屆滿，但租
　　　　　賃權依舊單獨有效存在，且依再審被告仍按年續收租金至八十八年止（八
　　　　　十九年租金另行提存於法院），有再審原告繳納八十一年租金之收據及八
　　　　　十六年之租金提存書等，足証兩造確有不定期租賃關係。前審判決竟就前
　　　　　述「台灣省各縣市辦理單獨聲請地上權設定登記應行注意事項」之規定、
　　　　　八十一年租金收據、八十六年度租金提存書、土地登記簿謄本、他項權利
　　　　　証明書、建物登記保証書及建物附表等足以影響判決之重要証據未加審酌
　　　　　。
　　（三）再按租地建屋之基地非有土地法第一百零三條所定情形，出租人不得任意
　　　　　主張契約消滅，租賃契約雙方於租約訂立後，聲請地上權登記，亦不能使
　　　　　原來之租賃契約消滅。且租賃契約為債權契約與地上權之物權契約，可以
　　　　　併存。再審原告於前審即主張兩造就系爭四三一號土地早於地上權登記前
　　　　　即已成立不定期租賃關係，雖嗣後再另設定地上權，惟兩造之不定期租賃
　　　　　並不因嗣後地上權之登記而消滅，前審判決竟違背上述土地法之規定及民
　　　　　法上之原則，認地上權契約與租賃契約不能併存，兩造原租賃契約因嗣後
　　　　　另成立地上權契約而消滅，其適用法規顯有錯誤。
　　（四）自八十二年間起，因再審被告拒絕收受再審原告每年所繳納之租金，再審
　　　　　原告按年寄送與再審被告之各該郵局存証信函內容均載明：「敬告台端坐
　　　　　落為公館鄉○○段四三一地號土地之地上權約定租金為每年谷七十台斤…
　　　　　」八十六年之提存書上已明載「甲○○○向乙○○承租坐落於公館鄉○○
　　　　　段四三一號之土地約定每年租金為谷七十台斤，但八十四年的租金遭拒領
　　　　　現將租金依法提存。」，其真意為地上權既已因期限屆滿，以後之租金數
　　　　　額不能沒有一定之數額依據，為求租金合理，故仍願依原地上權租金繳納
　　　　　，前審判決就前述八十一年度之租金收據及八十六年度提存書等足以影響
　　　　　判決結果之重要証據漏未審酌，且將上述存証信函斷章取法認再審原告之
　　　　　真意係繳納地上權消滅後相當於地上權租金之損害金，實扭曲其內容，其
　　　　　得之証理由顯與論理法則、經驗法則相違背。
乙、再審被告方面：
一、聲明：求為判決：如主文所示。
二、陳述：
    （一）再審原告提起本件再審之訴所持理由及依據，全屬關於依「台灣省各縣市
          辦理單獨聲請地上權設定登記應行注意事項」之規定，渠先享有基地租賃
          關係，再基此租賃關係單獨辦理地上權登記，並於地上權消滅後仍保有原
          競合併存之基地租賃關係，惟該地上權登記及所謂併存之租賃關係，依再
          審原告所提出之他項權利証明書所載，僅限於系爭四三一號土地而言，並
          不及於原審判決所令給付之系爭四三０號土地。再審原告就其對系爭四三
          ０號土地與再審被告並無任何契約約定，其無問有使用系爭四三０號土地
          之合法權源等事實，均未爭執，足見再審原告就其對系爭四三０號土地確
          係屬無權占有，而原確定之判決，則包含前開四三０號土地在內，再審原
          告徒以僅關系爭四三一號土地之爭執事由，要求廢棄與其所提事証無關之
          系爭四三０號土地在內之第一、二審確定判決，並為其全部勝訴之判決，
          已屬明顯無據。
　　（二）原確定判決理由已就再審原告於上訴二審法院後所增補之証物及主張詳加
　　　　　斟酌論列與指駁，有原確定判決理由第二至六項所載可証，可見並非漏未
　　　　　審酌。況依民事訴訟法第四百九十七條規定提起再審之訴者，須以該証物
　　　　　係「足以影響判決之重要証物」為限。本件再審原告所指証物既不足以証
　　　　　明其據以主張對系爭土地在地上權登記前就有不定期租賃關係基礎之詹揆
　　　　　龍出租行為對再審被告或前手詹奎虎有效，以及該租賃關係可與地上權併
　　　　　存，並得於地上權消滅後持續存在之事實，既不可能影響確定判決。
　　（三）再審起訴狀已載明原判決「將上述存証信函斷章取義，認再審原告之真意
　　　　　係繳納地上權消滅後相當於地上權租金之損害金…」云云，更見原判決並
　　　　　無漏未審酌之情事，再審原告之主張既自相予盾，又與再審之要件不合。
    （四）至再審理由指原確定判決顯與論理法則，經驗法則相違背」，既失之空泛
          無據，其任意空言指摘，與最高法院二十一年上字第一四０六號、二十八
          年上字第二十八號判例不合，且再審理由，並未具体指摘原判決究有何法
          規或現存判例解釋之違背，亦不符合再審要件。另至就原審認定地上權與
          租賃權不能併存之部分，係法律見解問題，再審原告並未說明究係違背何
          項法規。
丙、本院依職權調閱本院九十年度上易字第二八九號及台灣苗栗地方法院八十九年度
　　訴字第二九九號民事卷。
    理　　由
一、按再審之訴，應於三十日之不變期間內提起。本件再審原告對本院九十年度上易
    字第二八九號拆屋還地案件提起再審，其於九十一年三月二十九日收受本院前開
    判決，於九十一年四月十九日提起本件再審之訴，於法核無違誤，核先敘明。
二、本件再審原告起訴主張：本院九十年度上易字第二八九號拆屋還地判決，為再審
    原告敗訴之判決，惟對再審原告上訴時提出之台灣省政府三十八年十一月三日府
    綱地甲字第０一九八一號代電各縣市政府之「台灣省各縣市辦理單獨聲請地上權
    設定登記應行注意事項」之規定、八十一年租金收據、八十六年度租金提存書、
    土地登記簿謄本、他項權利証明書、建物登記保証書及建物附表等足以影響判決
    之重要証據未加審酌；而依前述「台灣省各縣市辦理單獨聲請地上權設定登記應
    行注意事項」之規定，須有租賃關係方可單獨申請地上權登記，足見再審原告與
    系爭四三一號土地所有人有不定期租賃關係；又原審判決對再審原告所提出之八
    十一年租金收據、八十六年度租金提存書及存証函斷章取義，認再審原告之真意
    係繳納地上權消滅後相當於地上權租金之損害金，其得心証理由顯與論理法則、
    經驗法則有違。因依民事訴訟法第四百九十七條規定，提起本件再審之訴（於九
    十一年八月二十一日言詞辯論期日，捨棄依同法第四百九十六條第一項第一、二
    款之主張，見本院該日之言詞辯論筆錄），求為將本院九十年度上易字第二八九
    號及台灣苗栗地方法院八十九年度訴字第二九九號原確定判決廢棄，並駁回再審
    被告第一審之訴。
三、再審被告則以：原確定判決理由已就再審原告於上訴二審法院後所增補之証物及
    主張詳加斟酌論列與指駁，有原確定判決理由第二至六項所載可証，可見並非漏
    未審酌。況依民事訴訟法第四百九十七條規定提起再審之訴者，須以該証物係「
    足以影響判決之重要証物」為限。本件再審原告所指証物既不足以証明其據以主
    張對系爭土地在地上權登記前就有不定期租賃關係基礎之詹揆龍出租行為對再審
    被告或前手詹奎虎有效，以及該租賃關係可與地上權併存，並得於地上權消滅後
    持續存在之事實，即不可能影響確定判決。又再審原告指原確定判決對存証信函
    之真意斷章取義，即無漏未審酌之情事；且再審理由指原確定判決顯與論理法則
    ，經驗法則相違背」，未具体指摘原判決究有何法規或現存判例解釋之違背，亦
    不符合再審要件。另至就原審認定地上權與租賃權不能併存之部分，係法律見解
    問題，再審原告並未說明究係違背何項法規，顯與再審之要件有違等語，資為抗
    辯。
四、按對於第二審確定終局裁判，如就足影響於判決之重要證物漏未斟酌者，固得依
    民事訴訟法第四百九十七條規定，提起再審之訴。而所謂足以影響判決之重要証
    物漏未斟酌，係指足以影響判決之重要証物，雖於前程序業已提出，然未經確定
    判決加以斟酌，且該証物足以動搖原確定判決基礎者為限。若經斟酌亦不足以影
    響判決基礎之意見，即與上開規定有間，不得據為本條之再審理由。惟查本件再
    審原告所稱本院九十年度上易字第二八九號原確定判決，所漏未斟酌之重要證據
    土地登記簿謄本、他項權利登記簿，建物登記保証書、八十一年租金收據、八十
    六年租金提存書及存証信函等，原確定判決業經審酌，認再審原告之祖父周阿良
    於系爭四三一號土地地上權存續期間屆滿後仍持續繳納相當於前所約定地上權租
    穀與再審被告之被繼承人詹奎虎，嗣詹奎虎去世後，亦持續按年繳付與再審被告
    ，迄周阿良去世，則由周阿良之被繼承人之再審原告持續按年繳納前開金額與再
    審被告收受，惟自八十四年間，再審被告拒收再審原告每年所繳付之一千六百元
    ，再審原告即將應繳付之金額提存，惟該繳納、提存係地上權消滅後相當於地上
    權租金之損害金等情，該證物不能証明再審原告所主張之租賃契約存在，並載明
    該證物何以不能証明兩造間租賃契約存在之理由（見上開確定判決理由欄第三、
    五、六項）。是則再審原告主張原確定判決就上開之重要證物漏未斟酌等語，自
    非實在，為無可取。原確定判決既對上開証物加以審酌，縱其依上開証據所認定
    之事實與真正之事實不符，亦非再審要件。再參以再審原告再審理由中亦稱原確
    定判決「將上述存証信函斷章取義，認再審原告之真意係繳納地上權消滅後相當
    於地上權租金之損害金…」云云，更見原判決就前述土地登記簿謄本、他項權利
    証明書、建物登記保証書、八十一年租金收據、八十四年提存書及存証信函等証
    物，並無漏未審酌之情事，再審原告之主張顯自相予盾，其關於原確定判決對於
    上開証物漏未審酌之主張，即非可取。至再審原告另主張，原確定判決依前述之
    租金提存書、收據及存証信函所為之再審原告係繳納相當租金之損害金，其得心
    証之理由顯與論理法則、經驗法則有違云云。惟縱事實審法院認定事實錯誤，究
    與適用法規顯有錯誤之情形有間，不得據以提起再審之訴（最高法院八十年台再
    字第六四號判決參照）。是再審原告所稱原確定判決認再審原告所繳納者為相當
    於地上權租金之損害金而非租賃契約之租金一節，其得心証之理由不當，亦非得
    提起再審之要件。
五、另再審原告復主張：依前述「台灣省各縣市辦理單獨聲請地上權設定登記應行注
    意事項」之規定，再審原告必本於與土地所有人既有之基地租賃契約，才單獨聲
    請登記地上權，租賃權與地上權係競合存在，雖該地上權存續期間已屆滿，但租
    賃權依舊單獨有效存在，審判決竟就前述「台灣省各縣市辦理單獨聲請地上權設
    定登記應行注意事項」之規定未加審酌云云。惟查，依述「台灣省各縣市辦理單
    獨聲請地上權設定登記應行注意事項」規定所載，「一、本省各縣市辦理地上權
    設定登記時，如建物基地使用人已向基地所有權人訂有口頭或書面之合法租賃契
    約或地上權契約，而基地所有權人拒不履行共同申請者，使用人可陳明不能覓致
    義務人共同申請登記理由，提繳鄉鎮區公所保証書及繳納租金等憑証，依照土地
    登記規則第十七條第二項規定，單獨聲請登記。二、地政機關接受前項申請書經
    審查後，將申請內容公告兩個月，並同時通知基地所有權人。三、基地所有權人
    對前項通知或公告之內容認與事實不符時，應即向基地使用人協議並…」。按依
    土地法及土地登記規則之規定，租賃基地，建築房屋而向登記機關甲請地上權之
    登記，應由出租人與承租人會同申請之。該應行注意事項係土地登記規則修正前
    由基地使用人單獨申請地上權之登記所須程序之規定，且含因地上權契約，再審
    原告所引之前述應行注意事項規定之內容，漏未載明「或地上權契約」，則縱有
    依該應行注意事項為地上權登記，亦不能直認兩造間確有不定期基地租賃關係，
    即不能認該規定係影響原確定判決之重要証物。況係前述注意事項第一項之規定
    ，基地使用人單獨申請為地上權登記時既應檢同鄉鎮公所保証書及繳納租金等憑
    証方得為之，本件再審原告所提出之建物登記保証書僅係由村、鄰長出具之証明
    （見原審卷第五十頁），即與上開注意事項所應具備之要件不符，其單獨申請為
    地上權登記，顯難謂為合法，其登記程序不合法，具有無效之原因（最高法院五
    十八年度台上字第三二九七號判決、七十一年五月十四日司法院71廳民一字第０
    三六八號函等可資參佐），自難認前述「台灣省各縣市辦理單獨聲請地上權設定
    登記應行注意事項」規定，足以認定兩造間就系爭四三一號土地有不定期租賃關
    係。前述注意事項自非足以影響判決之重要証物。至再審原告另主張原確定判決
    認租賃契約與地上權契約不能併存，顯有錯誤云云。惟其已於本院九十一年八月
    二十一日言詞辯論期日表示捨棄依民事訴訟法第四百九十六條第一項第一款為再
    審理由，有該日之言詞辯論筆錄附卷足稽，地上權消滅後，租賃契約是否尚存，
    本有見解之不同（見最高法院六十四年第五次民事庭會議決議五），縱有不同見
    解亦與民事訴訟法第四百九十六條第一項第一款指違背法令、現尚有效之解釋或
    判例不同，併予敘明。
六、末查，再審原告提起本件再審之訴所持理由及依據，全屬關於依「台灣省各縣市
    辦理單獨聲請地上權設定登記應行注意事項」之規定，渠先享有基地租賃關係，
    再基此租賃關係單獨辦理地上權登記，並於地上權消滅後仍保有原競合併存之基
    地租賃關係，惟該地上權登記及所謂併存之租賃關係，依再審原告所提出之他項
    權利証明書所載，僅限於系爭四三一號土地而言，並不及於原審判決所令給付之
    系爭四三０號土地。再審原告就其對系爭四三０號土地與再審被告並無任何契約
　　約定，其並無使用系爭四三０號土地之合法權源等事實，均未爭執，足見再審原
　　告就其對系爭四三０號土地確係屬無權占有，而原確定之判決，則包含前開四三
　　０號土地在內，再審原告徒以僅關系爭四三一號土地之爭執事由，要求廢棄與其
　　所提事証無關之系爭四三０號土地部分之確定判決，顯非有理。從而，再審原告
　　執此提起本件再審之訴，為無理由，應予駁回。
七、據上論結，本件再審之訴為無理由，依民事訴訟法第七十八條判決如主文。
中　　　華　　　民　　　國　　九十一　　年　　　九　　　月　　　四　　　日
~B1民事第六庭審判長法　官　吳火川
~B2　　　　　　　　法　官　陳繼先
~B3　　　　　　　　法　官　吳惠郁
右為正本係照原本作成。
不得再上訴。
~B　　　　　　　　書記官　柯孟伶
中　　　華　　　民　　　國　　九十一　　年　　　九　　　月　　　五　　　日
                                                                        Ｙ
